【裁判字號】    99,訴,333
【裁判日期】    991231
【裁判案由】    妨害自由
【裁判全文】
臺灣士林地方法院刑事判決               99年度訴字第333號
公  訴  人  臺灣士林地方法院檢察署檢察官
被      告  林木彬
            賴碧華
            戴圳清
            蕭光智
            陳士林
上列被告因妨害自由案件，經檢察官提起公訴（99年度偵字第12
173 號、第12174 號、第14810 號、第14457 號），被告於本院
準備程序中就被訴之事實為有罪之陳述，經合議庭裁定改由受命
法官獨任依簡式審判程序審理並判決如下：
    主  文
林木彬共同以其他非法方法，剝奪人之行動自由，處有期徒刑陸
月，如易科罰金，以新臺幣壹仟元折算壹日；又共同以脅迫使人
行無義務之事，處有期徒刑肆月，如易科罰金，以新臺幣壹仟元
折算壹日；應執行有期徒刑玖月，如易科罰金，以新臺幣壹仟元
折算壹日。
賴碧華共同以其他非法方法，剝奪人之行動自由，處有期徒刑伍
月，如易科罰金，以新臺幣壹仟元折算壹日；又共同以脅迫使人
行無義務之事，處有期徒刑參月，如易科罰金，以新臺幣壹仟元
折算壹日；應執行有期徒刑柒月，如易科罰金，以新臺幣壹仟元
折算壹日。
戴圳清共同以其他非法方法，剝奪人之行動自由，處有期徒刑陸
月，如易科罰金，以新臺幣壹仟元折算壹日；又共同以脅迫使人
行無義務之事，處有期徒刑肆月，如易科罰金，以新臺幣壹仟元
折算壹日；應執行有期徒刑玖月，如易科罰金，以新臺幣壹仟元
折算壹日。
蕭光智共同以其他非法方法，剝奪人之行動自由，處有期徒刑陸
月，如易科罰金，以新臺幣壹仟元折算壹日。
陳士林共同以其他非法方法，剝奪人之行動自由，處有期徒刑陸
月，如易科罰金，以新臺幣壹仟元折算壹日；又共同以脅迫使人
行無義務之事，處有期徒刑肆月，如易科罰金，以新臺幣壹仟元
折算壹日；應執行有期徒刑玖月，如易科罰金，以新臺幣壹仟元
折算壹日。
    事  實
一、陳士林前因殺人案件，經臺灣高等法院高雄分院於民國93年
    1 月5 日以92年度重上更三字第75號判決有期徒刑14年確定
    ，甫於99年3 月17日縮短刑期假釋出監並交付保護管束，現
    仍於保護管束期間內（此部分未構成累犯）。
二、林木彬、賴碧華為夫妻，戴圳清、蕭光智為林木彬之友人，
    陳士林及綽號「肚臍（臺語）」之劉忠明（另案審結）則為
    戴圳清之友人。彭永年先於99年5 月底某日，前往林木彬、
    賴碧華位於臺北市○○區○○街113 號4 樓之1 住處，與林
    木彬、賴碧華及真實姓名年籍不詳、綽號「阿國」、「阿忠
    」之成年男子等人，賭玩麻將後改賭玩推筒子，經「阿忠」
    核算彭永年共輸林木彬、賴碧華各新臺幣（下同）80萬元。
    林木彬、賴碧華為催討前開債務，竟夥同戴圳清、蕭光智、
    陳士林及劉忠明等6 人共同基於剝奪人行動自由之犯意聯絡
    ，於99年7 月19日下午4 時許，先由陳士林駕駛車牌號碼MK
    -8110 號自用小客車搭載林木彬、賴碧華、蕭光智，前往臺
    北縣板橋市○○路106 巷10號前，見到彭永年後旋下車，由
    林木彬、蕭光智分別推拉彭永年左、右手並強押至前開車輛
    後座，由陳士林、賴碧華分坐彭永年兩側，陳士林並以左手
    臂勒住彭永年脖子，並喝令彭永年不得往外看，蕭光智旋即
    駕駛上開車輛將彭永年押往臺北市○○區○○路附近舊庄茶
    葉館之山區，期間蕭光智恫稱彭永年不要亂動，否則要給之
    好看等語，而賴碧華亦恫嚇彭永年設法籌錢，否則到山上還
    不出錢其小命不保等語，陳士林則毆打彭永年胸部（傷害部
    分未據告訴），並用恐嚇稱彭永年再看即將眼珠挖出等語，
    使彭永年心生畏怖，而以此非法方式剝奪彭永年之行動自由
    。嗣渠等抵達山區後，戴圳清、劉忠明2 人早已駕駛廂型車
    在該處等候，經蕭光智拖拉彭永年下車，戴圳清立刻下車從
    後踹踢彭永年腳部（傷害部分未據告訴），喝令彭永年簽發
    本票否則不得下山，及恫嚇其以電話聯絡籌款，否則挖坑將
    之埋掉等語，劉忠明則手持高粱酒，並恐嚇要將彭永年灌醉
    後埋掉等語，而賴碧華在旁附和命彭永年配合，彭永年因而
    心生畏懼，遂簽發票面金額各140 萬元之本票3 紙交予戴圳
    清，其後，林木彬等人復命彭永年交付錢財，並令其撥打電
    話籌款，彭永年迫於無奈始於同日晚間6 時許，致電向友人
    童淑玲要求借款10萬元及攜帶支票、本票前來，並相約同日
    晚間7 時許在臺北市昆陽捷運站碰面。戴圳清、蕭光智則先
    駕車下山（蕭光智並未參與其後強制童淑玲部分犯行），林
    木彬、賴碧華、劉忠明、陳士林則駕車搭載彭永年前往臺北
    市昆陽捷運站，童淑玲於同日晚間7 時20分許抵達臺北市昆
    陽捷運站，隨即發現彭永年坐在車內遭陳士林、林木彬2 人
    架住，且陳士林以左手勒住彭永年脖子而行動受限，劉忠明
    、林木彬旋告知童淑玲係彭永年向林木彬、賴碧華借款，童
    淑玲見事態有異而不敢上車，即在車門邊與林木彬、賴碧華
    、陳士林、劉忠明等人對話，嗣童淑玲進入車內與彭永年短
    暫單獨對話後旋即下車，渠4 人竟另行基於強制之犯意聯絡
    ，由劉忠明告知彭永年已然允諾交付20萬元現金並簽發3 張
    各40萬元票據，如此始能釋放彭永年，迫使童淑玲將攜帶之
    現金10萬元交予林木彬，林木彬則轉交現金給陳士林，然童
    淑玲因所帶現金不足，不得已另向友人借款10萬元，嗣童淑
    玲由賴碧華陪同至臺北市南港區之玉成公園等待，劉忠明則
    駕車搭載林木彬、陳士林、彭永年共同前往玉成公園，抵達
    玉成公園時，戴圳清即在該處等候，復與前開4 人共同基於
    強制之犯意聯絡，由戴圳清出言要求開立3 張支票各40萬元
    ，劉忠明並表示只要交付錢、支票即會釋放彭永年，接續以
    此脅迫方式使童淑玲依指示簽發票面金額各40萬元之支票3
    紙（發票人為童淑玲，付款人為彰化商業銀行信義分行，發
    票日分為：99年7 月31日、99年8 月20日，票號分別為BC00
    00000 號、BC000000 0號、BC0000000 號），再由劉忠明駕
    車搭載童淑玲前往臺北市後山埤捷運站取得向友人另行借得
    之10萬元後，立即將現金交付予陳士林。嗣渠等為確保童淑
    玲所簽立之前開支票可供兌現，仍接續前開強制之犯意聯絡
    ，乃由劉忠明要求童淑玲提供個人資料，惟童淑玲表示未帶
    證件，劉忠明、陳士林遂駕車搭載彭永年、童淑玲前往童淑
    玲住處，由劉忠明抄寫童淑玲個人身分證資料、住家電話、
    地址，及繪製童淑玲住家附近現場地形圖後，再駕車搭載彭
    永年、童淑玲返回玉成公園，並要求童淑玲當場註銷前開支
    票之禁止背書轉讓記載後，於同日晚間11時許始將彭永年釋
    放。嗣林木彬將童淑玲所簽發之支票1 紙（票號：BC000000
    0 號）交予其債權人吳晃，吳晃則轉交予李福堂並經提示兌
    現，然林木彬並未依約返還彭永年簽發之本票，其後因童淑
    玲簽發之另2 紙票據並未兌現，林木彬、賴碧華、劉忠明等
    人乃先後於99年8 月21日上午11時許、99年8 月27日，前往
    童淑玲住處催討債務未果，彭永年隨即報警，經警於99年9
    月1 日持搜索票，前往林木彬住處搜索扣得童淑玲簽發之支
    票2 紙（票號BC0000000 號、BC0000000 號）、彭永年簽發
    之本票3 張等物，而悉上情。
三、案經彭永年、童淑玲告訴暨臺北市政府警察局移送臺灣士林
    地方法院檢察署檢察官偵查起訴。
    理  由
一、本件被告林木彬、賴碧華、戴圳清、蕭光智、陳士林所犯為
    刑法第302 條第1 項之罪，被告林木彬、賴碧華、戴圳清、
    陳士林則另犯刑法第304 條第1 項之罪，核屬刑事訴訟法第
    273 條之1 第1 項所定死刑、無期徒刑、最輕本刑為3 年以
    上有期徒刑以外之罪，亦非高等法院管轄之第一審案件，而
    被告於本院行準備程序中就被訴事實為有罪之陳述，經告知
    被告簡式審判程序之旨並聽取當事人意見後，本院合議庭裁
    定由受命法官獨任進行簡式審判程序，是本件之證據調查，
    依刑事訴訟法第273 條之2 規定，不受同法第159 條第1 項
    、第161 條之2 、第161 條之3 、第163 條之1 及第164 條
    至第170 條規定之限制，合先敘明。
二、上開犯罪事實，業據被告林木彬、賴碧華、戴圳清、蕭光智
    、陳士林於本院準備及審理程序中坦承不諱（見本院卷第22
    頁、第25頁），且經證人即告訴人彭永年、童淑玲於警詢及
    偵查中指訴歷歷（見99年度偵字第12173 號卷第77頁至第91
    頁、第104 頁至第113 頁、第168 頁至第172 頁、第172 頁
    至第177 頁、第187 頁至第188 頁、第191 頁至第192 頁、
    第316 頁、第317 頁至第318 頁、第337 頁至第341 頁、第
    341 頁至第343 頁）、證人吳晃及李福堂於警詢及偵查中證
    稱明確（見99年度偵字第12173 號卷第218 頁至第221 頁、
    第227 頁至第228 頁、第348 頁至第350 頁），以及告訴人
    彭永年所簽發之本票、童淑玲所簽發之支票影本、彰化銀行
    集中作業系統歷史票據資料查詢、行動電話門號0000000000
    號（林木彬持用）、0000000000號（賴碧華持用）、000000
    0000號（戴圳清持用）、0000000000號（蕭光智持用）、00
    00000000號（陳士林持用）、0000000000號（劉忠明持用）
    、0000000000號（彭永年持用）、0000000000號（童淑玲持
    用）之雙向通聯紀錄，以及陳士林刺青照片在卷可憑（見99
    年度偵字第12173 號卷第21頁至第28頁、第59頁至第63頁、
    第71頁至第73頁、第119 頁、第120 頁、第125 頁至第126
    頁、第321 頁至第327 頁、第370 頁至第380 頁、99年度偵
    字第14810 號卷第6 頁至第15頁、第23頁至第26頁、99年度
    偵字第14457 號卷第25頁至第26頁），足認被告5 人任意性
    自白核與事實相符，應堪採信。綜上，本件事證明確，被告
    犯行堪以認定，應予依法論科。
三、按刑法第305 之恐嚇罪，係指單純以將來加害生命、身體、
    自由、名譽、財產之事，恐嚇他人致生危害於安全者而言。
    如對於他人之生命、身體等，以現實之強暴脅迫手段加以危
    害要挾，使人行無義務之事或妨害人行使權利，應構成刑法
    第304 條之強制罪，而非同法第305 條之恐嚇危害安全罪。
    又刑法第302 條之妨害自由罪，係妨害他人自由之概括的規
    定，故行為人具有一定目的，以非法方法剝奪人之行動自由
    者，除法律別有處罰較重之規定（例如略誘及擄人勒贖等罪
    ），應適用各該規定處斷外，如以使人行無義務之事，或妨
    害人行使權利為目的，而其強暴脅迫復已達於剝奪人行動自
    由之程度，即祇成立本罪，不應再依同法第304 條論處。誠
    以此項使人行無義務之事，或妨害人行使權利之低度行為，
    應為非法剝奪人之行動自由之高度行為所吸收，不能以其目
    的係在使人行無義務之事，或妨害人行使權利，認為係觸犯
    刑法第302 條第1 項及第304 條第1 項罪名，而依刑法（指
    修正前刑法）第55條從一重處斷（最高法院93年臺上字第33
    09號判決要旨可資參照），是被告林木彬、賴碧華、戴圳清
    、蕭光智、陳士林、劉忠明等人雖於限制彭永年行動自由期
    間，多次出言恫嚇，並強令其簽立本票3 紙，及迫使其致電
    向童淑玲籌款等，然此以現實之強暴脅迫手段加以危害要挾
    ，使彭永年行無義務之事，並已達於剝奪行動自由之程度，
    應僅成立刑法第302 條第1 項之罪，是核被告林木彬、賴碧
    華、戴圳清、蕭光智、陳士林此部分所為，係犯刑法第302
    條第1 項私行拘禁剝奪行動自由罪，公訴意旨認係另犯刑法
    第304 條第1 項、第305 條之罪，容有誤會，而被告林木彬
    、賴碧華、戴圳清、陳士林、劉忠明另以彭永年之行動自由
    為脅，迫使童淑玲交付現金20萬元、簽立支票3 紙，以及提
    供個人資料供抄寫，並為註銷先前簽立支票之禁止背書轉讓
    記載等無義務之事等節，亦犯刑法第304 條第1 項之強制罪
    ，被告林木彬、賴碧華、戴圳清、蕭光智、陳士林、劉忠明
    ，就上開剝奪行動自由罪之實行，而被告林木彬、賴碧華、
    戴圳清、陳士林、劉忠明，就強制罪之犯行，分有犯意聯絡
    及行為分擔，均為共同正犯（至被告蕭光智此部分，依起訴
    書犯罪事實之記載，其自臺北市南港區山區離去後，並未隨
    同前往臺北市昆陽捷運站、玉成公園等地，且從卷內證據亦
    無從判斷與其餘被告間就強制犯行有犯意聯絡，自不構成強
    制罪）。又起訴書雖僅記載被告林木彬、賴碧華、戴圳清、
    陳士林、劉忠明當日於臺北市玉成公園處，推由被告戴圳清
    、劉忠明以脅迫方式迫使告訴人童淑玲交付現金及簽發支票
    等節，然核之童淑玲之證詞，於臺北市昆陽捷運站之際，被
    告林木彬、賴碧華、陳士林、劉忠明等4 人，即以告訴人彭
    永年之行動自由為要脅，迫令童淑玲交付現金10萬元，並另
    行籌款10萬元，且渠等嗣後又以使童淑玲所簽發之支票兌現
    為由，始願意釋放彭永年，進而要求童淑玲提供個人資料供
    抄寫，並因此繪製其住家附近地形圖，之後更命其註銷先前
    簽發支票之禁止背書轉讓記載等無義務之事，惟參酌被告林
    木彬、賴碧華、戴圳清、陳士林、劉忠明等人主觀上應係為
    同一動機與目的，應係基於同一強制之犯意，所侵害之法益
    同一，各行為之獨立性極為薄弱，依一般社會觀念難以強行
    分離，是其各個舉動不過為犯罪行為之一部分，而接續完成
    整個犯罪，顯基於單一犯意接續所為，侵害單一法益，應包
    含於一行為予以評價，乃屬接續犯，是此部分雖未於起訴書
    犯罪事實欄具體明確記載，本院仍得加以審理，併予敘明。
    另被告林木彬、賴碧華、戴圳清、陳士林4 人所犯上開剝奪
    行動自由罪、強制罪，犯意各別，行為互殊，應予分論併罰
    。爰審酌被告林木彬、賴碧華、戴圳清、蕭光智、陳士林等
    人犯罪之動機、目的、手段、所生之危害，犯罪分工之程度
    ，以及被告5 人犯後均坦承犯行，態度良好，顯已見悔悟等
    一切情狀，分別量處如主文所示之刑，及諭知易科罰金之折
    算標準，並就被告林木彬、賴碧華、戴圳清、陳士林部分定
    應執行刑，且因渠等所犯該2 罪均得易科罰金，是應執行之
    刑雖逾6 月，仍依刑法第41條第8 項諭知易科罰金之折算標
    準，以示儆懲。至公訴人雖具體求處有期徒刑2 年（見本院
    卷第28頁背面），惟本院認以量處如主文所示之刑為適當，
    公訴人之求刑，核屬過重，附此敘明。
據上論斷，應依刑事訴訟法第273 條之1 、第299 條第1 項前段
，刑法第28條、第302 條第1 項、第304 條第1 項、第41條第1
項前段、第8 項、第51條第5 款，刑法施行法第1 條之1 第1 項
、第2項前段，判決如主文。
本案經檢察官葉乃瑋到庭執行職務
中    華    民    國    99    年    12    月    31    日
                  刑事第三庭法  官  劉育琳
以上正本證明與原本無異。
如不服本判決應於收受判決後10日內向本院提出上訴書狀，並應
敘述具體理由；其未敘述上訴之理由者，應於上訴期間屆滿後20
日內向本院補提理由書（均須按他造當事人之人數附繕本），切
勿逕送上級法院。
                            書記官  朱宮瑩
中    華    民    國    99    年    12    月    31    日
所犯法條：
刑法第302條第1項
私行拘禁或以其他非法方法，剝奪人之行動自由者，處五年以下
有期徒刑、拘役或三百元以下罰金。
刑法第304條第1項
以強暴、脅迫使人行無義務之事或妨害人行使權利者，處三年以
下有期徒刑、拘役或三百元以下罰金。

司法院資訊處製作；財團法人民間司法改革基金會備份。
